臺灣高等法院刑事裁定
110年度毒抗字第1184號
抗  告  人
即  被  告  陳宇志



上列抗告人即被告因違反毒品危害防制條例案件，不服臺灣桃園
地方法院110年度毒聲字第1024號，中華民國110年6月28日裁定
【聲請案號：臺灣桃園地方檢察署110年度聲觀字第835號；偵查
案號：110年度毒偵字第1203、2819號（原裁定誤載為109年度毒
偵字第3512號、110年度毒偵字第1203號）】，提起抗告，本院
裁定如下：
    主  文
抗告駁回。
    理  由
一、原裁定意旨略以：
(一)聲請意旨略以：抗告人即被告甲○○（下稱被告）基於施用第
    二級毒品之犯意，分別(1)於民國109年4月10日凌晨0時許，
    在其停放於桃園市桃園區中平路路邊之車輛內，以置入玻璃
    球燒烤吸食煙霧之方式，施用第二級毒品甲基安非他命1次
    ，嗣於109年4月12日23時10分許，為警在桃園市○○區○○路00
    0號前查獲；(2)於110年2月3日21時30分許，在桃園市桃園
    區中平路某網咖內，以置入玻璃球燒烤吸食煙霧之方式，施
    用第二級毒品甲基安非他命1次，嗣於110年2月4日16時許，
    為警在桃園市○○區○○路0段000號前查獲。上揭犯罪事實，均
    經警採集其尿液送鑑驗後，結果均呈甲基安非他命陽性反應
    ，而查悉上情，爰依毒品危害防制條例第20條第1項及觀察
    勒戒處分執行條例第3條第1項規定，聲請裁定將被告送勒戒
    處所觀察、勒戒等語。
(二)按犯第10條之罪者，檢察官應聲請法院裁定，令被告入勒戒
    處所觀察、勒戒，其期間不得逾2月；觀察、勒戒後，檢察
    官依據勒戒處所之陳報，認受觀察、勒戒人無繼續施用毒品
    傾向者，應即釋放，並為不起訴之處分，毒品危害防制條例
    第20條第1項、第2項前段定有明文。另按毒品危害防制條例
    對於進入司法程序之戒癮治療方式，係採取「觀察、勒戒或
    強制戒治」及「附命完成戒癮治療之緩起訴處分」（下稱「
    附命緩起訴」）雙軌制，其目的同在給予施用毒品者戒毒自
    新機會。是以，被告既同意參加「戒癮治療」，並由檢察官
    採行「附命緩起訴」方式，且完成「附命緩起訴」所採用之
    戒癮治療完畢，自毋庸復行採取「觀察、勒戒或強制戒治」
    方式，重啟戒除毒癮以代替刑罰之處遇程序。又「附命緩起
    訴」戒癮治療之執行，係以社區醫療（機構外醫療體系）處
    遇替代監禁式治療，使施用毒品者得繼續正常家庭及社會生
    活，尚非集中於勒戒處所，受監所矯正、管理，仍難脫其「
    收容」或「處罰」外觀者，所可比擬，於機構外之戒癮治療
    難達其成效時，再施以機構內之強制處遇，亦屬循序漸進之
    合理矯正方式。因此「附命緩起訴」之被告縱使完成「戒癮
    治療」，難認得與觀察、勒戒或強制戒治「已執行完畢」之
    情形等同視之。倘其施用毒品犯行距最近1次「觀察、勒戒
    或強制戒治」執行完畢釋放後已逾3年，縱係於完成戒癮治
    療3年內再犯，仍應依修正後毒品條例第20條第1項、第2項
    規定進行「觀察、勒戒或強制戒治」程序，不得逕行起訴（
    最高法院110年度台上字第2096號判決意旨參照）。
(三)次按現行毒品危害防制條例第24條規定，對「初犯」及「3
    年後再犯」施用毒品者之處遇雖採「觀察、勒戒」與「緩起
    訴之戒癮治療」並行之雙軌制，但檢察官適用刑事訴訟法第
    253條之1第1項及第253條之2對被告為緩起訴處分時，另應
    「參酌刑法第57條所列事項及公共利益之維護」，並「認以
    緩起訴為適當」者，始得為之，可認檢察官應以向法院聲請
    觀察、勒戒為原則，於例外符合上揭緩起訴處分之要件時，
    始得另為附命完成戒癮治療之緩起訴處分，是其如認為應向
    法院聲請觀察、勒戒者，此時因係適用原則而非例外，自無
    需贅餘交代不適宜為緩起訴處分之理由。又毒品危害防制條
    例所規定之「觀察、勒戒」程序，係針對受處分人所為保安
    處分，目的在戒除行為人施用毒品身癮及心癮，以達教化與
    治療之目的，其立法意旨在幫助施用毒品者戒毒，性質上為
    一療程，而非懲罰，並屬強制規定，除檢察官審酌個案情形
    ，依同條例第24條第1項為附命完成戒癮治療之緩起訴處分
    外，凡經檢察官聲請法院裁定將被告送勒戒處所觀察、勒戒
    者，法院僅得就其聲請審查被告是否有施用毒品之行為，以
    及被告是否為「初犯」或為觀察、勒戒、強制治療執行完畢
    後「3年內再犯」而為准駁之裁定，並無自由斟酌以其他方
    式替代或得以其他原因免予執行之權。是以，法院對檢察官
    聲請觀察、勒戒，原則上應予尊重，僅就檢察官之判斷有違
    背法令、事實認定有誤或其裁量有重大明顯瑕疵等事項為有
    限度之低密度審查。
(四)經查，被告對上開犯罪事實坦承不諱，核與其遭查獲後經警
    採集尿液檢體均送台灣檢驗科技股份有限公司以EIA免疫分
    析法初步檢驗，再以GC/MS氣相層析質譜儀分析法、LC/MS/M
    S液相層析串聯質譜儀確認檢驗方式鑑驗，結果均呈甲基安
    非他命陽性反應，有桃園市政府警察局被採尿人尿液暨毒品
    真實姓名與編號對照表、桃園市政府警察局保安警察大隊真
    實姓名與尿液、毒品編號對照表及台灣檢驗科技股份有限公
    司濫用藥物實驗室濫用藥物檢驗報告等在卷可稽。堪認被告
    上開自白與事實相符，是被告確於上揭時、地施用第二級毒
    品甲基安非他命，洵堪認定。又被告未曾因施用毒品案件而
    經觀察、勒戒或強制戒治執行完畢，有本院被告前案紀錄表
    附卷可稽。首揭聲請意旨，經核尚無不合，應予准許，依毒
    品危害防制條例第20條第1項、觀察勒戒處分執行條例第3條
    第1項，裁定被告應送勒戒處所觀察、勒戒，期間不得逾2月
    等語。
二、抗告意旨略以：被告已知施用毒品危害自己，且容易造成他
    人之異樣眼神和觀感不佳，所以一直努力導正自己，振作自
    己。其於110年初參與福立工業股份有限公司石門新建廠房
    招標案，最後拿下水電工程施作部分，現也開始動工，配合
    營造公司工期，絲毫不敢鬆懈，就怕失去此證明自己擺脫毒
    品之機會，造成家人、親人、朋友再次失望。如果去觀察、
    勒戒，其之工作將無法再施作，一同前去之水電師傅也被迫
    失業，請求依毒品危害防制條例第24條第1項規定為附命緩
    起訴處分進行戒癮治療云云。
三、按「犯第10條之罪者，檢察官應聲請法院裁定，或少年法院
    （地方法院少年法庭）應先裁定，令被告或少年入勒戒處所
    觀察、勒戒，其期間不得逾2月」、「觀察、勒戒後，檢察
    官或少年法院（地方法院少年法庭）依據勒戒處所之陳報，
    認受觀察、勒戒人無繼續施用毒品傾向者，應即釋放，並為
    不起訴之處分或不付審理之裁定；認受觀察、勒戒人有繼續
    施用毒品傾向者，檢察官應聲請法院裁定或由少年法院（地
    方法院少年法庭）裁定令入戒治處所強制戒治，其期間為6
    個月以上，至無繼續強制戒治之必要為止。但最長不得逾1
    年」、「依前項規定為觀察、勒戒或強制戒治執行完畢釋放
    後，3年後再犯第10條之罪者，適用前2項之規定」，毒品危
    害防制條例第20條第1項、第2項、第3項分別定有明文。再
    「第20條第1項及第23條第2項之程序，於檢察官先依刑事訴
    訟法第253條之1第1項、第253條之2第1項第4款至第6款或第
    8款規定，為附條件之緩起訴處分時，或於少年法院（地方
    法院少年法庭）認以依少年事件處理法程序處理為適當時，
    不適用之」、「前項緩起訴處分，經撤銷者，檢察官應繼續
    偵查或起訴」、「刑事訴訟法第253條之2第1項第6款規定之
    緩起訴處分，其適用戒癮治療之種類、實施對象、內容、方
    式、執行醫療機構或其他機構與其他相關事項之辦法及完成
    戒癮治療之認定標準，由行政院定之」，復為毒品危害防制
    條例第24條第1項、第2項、第4項所明定。是以毒品戒癮治
    療，係政府有效減少原有施用毒品人口，預防施用毒品者為
    籌措購毒費用所衍生之刑事犯罪，以透過醫療行為之方式，
    停止對毒品之渴求與依賴，以及減少為購買及施用毒品而造
    成社會治安危害，並重建施用毒品者重返健康社會之能力所
    制訂之制度，且由法務部基於防制毒品危害之刑事政策與毒
    品危害防制條例第24條鑑於對於若干施用毒品者若僅施以徒
    刑不足以斷絕毒癮之規範本旨，乃令檢察機關與衛生福利部
    合作，由檢察官審酌個案情形，援引毒品危害防制條例第24
    條，改以緩起訴處分方式轉介毒品施用者前往醫療院所治療
    。又檢察官就個案是否依刑事訴訟法第253條之1第1項、第2
    53條之2第1項第4款至第6款或第8款規定，先對被告為附命
    完成戒癮治療之緩起訴處分，自有衡酌判斷之裁量權限，且
    此裁量權限之行使，亦應受比例原則之限制。況毒品危害防
    制條例所規定之觀察、勒戒處分，其立法意旨在幫助施用毒
    品者戒除毒癮，該處分之性質非為懲戒行為人，而係為消滅
    行為人再次施用毒品之危險性，目的在戒除行為人施用毒品
    之身癮及心癮，兼具教化與治療之目的，可謂刑罰之補充制
    度，從而毒品危害防制條例本身所規定之觀察、勒戒及強制
    戒治等保安處分，雖兼具自由刑之性質，卻有刑罰不可替代
    之教化治療作用，且觀察、勒戒既屬用以矯治、預防行為人
    反社會性格，而具社會保安功能之保安處分，當無因行為人
    主觀之個人或家庭因素而免予執行之理。
四、本院之判斷
(一)被告於警詢、偵查均坦認(1)於109年4月10日凌晨0時許，在
    其停放在桃園市桃園區中平路路邊車輛內，以置入玻璃球燒
    烤吸食煙霧之方式，施用第二級毒品甲基安非他命1次；(2)
    於110年2月3日21時30分許，在桃園市桃園區中平路某網咖
    內，以置入玻璃球燒烤吸食煙霧之方式，施用第二級毒品甲
    基安非他命1次等犯行（見毒偵字第3512號卷第15至21、97
    至98頁、毒偵字第1203號卷第5至7頁反面、第42頁正反面）
    ，再被告於109年4月12日、110年2月4日為警查獲後所採集
    尿液經警送台灣檢驗科技股份有限公司檢驗後，結果呈第二
    級毒品安非他命類（安非他命、甲基安非他命）陽性反應，
    有勘察採證同意書、桃園市政府警察局被採尿人尿液暨毒品
    真實姓名與編號對照表（尿液編號：109保-0228）、台灣檢
    驗科技股份有限公司濫用藥物實驗室－台北109年5月8日濫用
    藥物檢驗報告（檢體編號：109保-0228）、桃園市政府警察
    局保安警察大隊真實姓名與尿液、毒品編號對照表（尿液編
    號：110偵-0130）、台灣檢驗科技股份有限公司濫用藥物實
    驗室－台北110年2月25日濫用藥物檢驗報告（檢體編號：110
    偵-0130）等附卷可徵（見毒偵字第3512號卷第31、47、53
    頁、毒偵字第1203號卷第21、44頁），此外，並有自願受搜
    索同意書、桃園市政府警察局保安警察大隊搜索扣押筆錄、
    扣押物品目錄表、桃園市政府警察局查獲毒品危害防制條例
    「毒品」初步鑑驗報告單、扣案物照片、桃園市政府警察局
    保安警察大隊查獲毒品危害防制條例「毒品」初步鑑驗報告
    單、臺北榮民總醫院110年3月4日北榮毒鑑字第C0000000號
    毒品成分鑑定書等在卷可按（見毒偵字第3512號卷第33至43
    、49、55頁、毒偵字第1203號卷第16至19、22、24、52頁）
    ，復有扣案塑膠吸管（內有毒品殘渣）、第二級毒品甲基安
    非他命及玻璃球等可證，是被告上開任意性自白應與事實相
    符，可以採信，被告確於前揭時、地，以上開方式分別施用
    第二級毒品甲基安非他命犯行，均堪認定。
(二)按「被告有下列情事之一時，不適合為附命完成戒癮治療之
    緩起訴處分。但無礙其完成戒癮治療之期程者，不在此限：
    一、緩起訴處分前，因故意犯他罪，經檢察官提起公訴或判
    決有罪確定。二、緩起訴處分前，另案撤銷假釋，等待入監
    服刑。三、緩起訴處分前，另案羈押或執行有期徒刑」，為
    毒品戒癮治療實施辦法及完成治療認定標準第2條第2項所明
    定。查被告前固未因施用毒品案件經送觀察、勒戒，有本院
    被告前案紀錄表附卷可稽，然其前曾因施用第二級毒品案件
    ，經臺灣桃園地方檢察署（下稱桃園地檢署）檢察官於108
    年2月26日以107年度毒偵字第6614號為附命完成戒癮治療之
    緩起訴處分，緩起訴期間為1年6月，嗣經臺灣高等檢察署（
    下稱高檢署）檢察長於108年3月13日以108年度上職議字第2
    901號駁回再議確定（緩起訴期間為自108年3月13日起至109
    年9月12日止），該緩起訴處分再經桃園地檢署檢察官於109
    年4月6日以109年度撤緩字第183號依職權撤銷緩起訴處分，
    並經桃園地檢署檢察官以109年度撤緩毒偵字第331號聲請簡
    易判決處刑，其後再經原審法院於109年9月3日以109年度桃
    簡字第1472號判決處有期徒刑2月，嗣於109年10月14日判決
    確定（尚未執行），有桃園地檢署檢察官107年度毒偵字第6
    614號緩起訴處分書、高檢署108年度上職議字第2901號處分
    書、桃園地檢署檢察官109年度撤緩字第183號撤銷緩起訴處
    分書、109年度撤緩毒偵字第331號聲請簡易判決處刑書及本
    院被告前案紀錄表等存卷可考。參諸被告係於前開緩起訴期
    間內之109年4月10日再犯本案施用第二級毒品甲基安非他命
    犯行，復於原審法院109年度桃簡字第1472號判決確定後之1
    10年2月3日，再為本案施用第二級毒品甲基安非他命犯行，
    堪認被告戒毒決心、意志並非堅定。被告既有前述施用第二
    級毒品甲基安非他命行為，徵諸檢察官已於聲請書內說明被
    告尚有原審法院109年度桃簡字第1472號判決待執行，而戒
    癮治療程序無法在監所內為之，自難予以從事戒癮治療等情
    （見聲請書第2頁），則檢察官於斟酌被告個案情形及卷內
    事證後，認為不宜對被告為附命完成戒癮治療之緩起訴處分
    ，而允宜向法院聲請裁定被告入勒戒處所觀察、勒戒，以達
    戒癮治療之目的，此屬檢察官行使裁量權之範疇，且此裁量
    並無違反比例原則，亦無明顯裁量怠惰或恣意濫用裁量之情
    事，法院自無自由斟酌以其他方式替代之權。況現行法律係
    採行「觀察、勒戒」與「緩起訴戒癮治療」雙軌模式，而非
    「緩起訴戒癮治療」先行之制度，是原審依檢察官聲請，裁
    定被告應送勒戒處所觀察、勒戒，於法並無不合。被告請求
    撤銷原裁定，更為適當之裁定，給予其依毒品危害防制條例
    第24條第1項規定為附命緩起訴處分進行戒癮治療云云，自
    無可採。
(三)至被告主張其參與新建廠房招標案中水電工程施作部分，現
    已開始動工，若前往觀察、勒戒，將無法再施作，一同前去
    之水電師傅也被迫失業乙節，並非法院裁定要否令被告入勒
    戒處所觀察、勒戒所應審酌之事由，自難以被告此部分主觀
    之個人因素而執為免予觀察、勒戒執行之理由。
五、綜上，原審依上開卷證資料，認被告施用第二級毒品犯行明
    確，依檢察官聲請，裁定被告送勒戒處所觀察、勒戒，核屬
    有據，被告執前詞提起抗告，請求戒癮治療緩起訴處分云云
    ，為無理由，應予駁回。
據上論斷，應依刑事訴訟法第412條，裁定如主文。
中　　華　　民　　國　　110 　年　　8 　　月　　31　　日
                  刑事第十八庭  審判長法　官  何俏美
                                      法　官  葉乃瑋
                                      法　官  黃紹紘
以上正本證明與原本無異。
不得再抗告。
                                      書記官  顏淑華
中　　華　　民　　國　　110 　年　　9 　　月　　3 　　日